臺灣桃園地方法院行政訴訟判決　
110年度交字第440號
原      告  陳正祐  
法定代理人  陳德林  
被      告  桃園市政府交通事件裁決處
                      設桃園市○○區○○路00號7~8樓
代  表  人  張丞邦    住同上
訴訟代理人  黃一鳴律師
上列當事人間交通裁決事件，原告不服被告所為如附表所示之裁
決，提起行政訴訟，本院判決如下：
    主  文
一、原處分撤銷。
二、訴訟費用新臺幣參佰元由被告負擔。
三、被告應給付原告新臺幣參佰元。
    事實及理由
壹、程序方面：
    本件係因原告不服被告所為道路交通管理處罰條例（下稱處
    罰條例）第8 條之裁決而提起撤銷訴訟，依行政訴訟法第23
    7 條之1 ，應適用交通裁決事件訴訟程序。本件因卷證資料
    已經明確，本院依行政訴訟法第237 條之7 規定，不經言詞
    辯論，直接裁判。
貳、實體方面：                                  
一、事實概要：
　　原告於民國110年8月9日22時30分許，騎乘車牌號碼000－000
    0號普通重型機車（下稱系爭機車），行經桃園市楊梅區環
    東路與環東路34巷口處時，為桃園市政府警察局楊梅分局（
    下稱舉發機關）警員認原告有「駕駛汽車，拆除消音器造成
    噪音」、「拆除消音器（處車主）」等違規，遂當場舉發並
    填製如附表所示之舉發違反道路交通管理事件通知單（下稱
    附表所示之舉發通知單），記載應到案日期如附表所示，並
    移送被告處理。嗣原告於110年8月10日到案陳述不服舉發，
    經被告函請舉發機關協助查明事實後，認原告確有附表所示
    等違規，即於110年9月16日填製附表編號1所示及桃交裁罰
    字第58－D5UC30226號裁決書，並依處罰條例第43條第1項第5
    款、第4項及違反道路交通管理事件統一裁罰基準及處理細
    則（下稱裁罰基準及處理細則）等規定，分別裁處原告如附
    表編號1所示之處分，及「吊扣汽車牌照6個月、處罰主文二
    之易處處分」。原告不服，於是提起本件行政訴訟。嗣被告
    因上開桃交裁罰字第58－D5UC30226號裁決書之處罰主文二尚
    未生易處處分效力，爰於110年9月16日另掣開附表編號2所
    示之裁決書（與附表編號1所示之裁決書，合稱為原處分）
    ，裁處原告「吊扣汽車牌照6個月」，刪除處罰主文二之易
    處處分，並另行寄予原告。
二、原告起訴主張及聲明：
（一）主張要旨：系爭機車確有更換排氣管，係新北市認證之排
      氣管，並有合格檢驗標章。又舉發員警攔停當時，現場並
      無環保機構人員及儀器可以檢測原告是否有拆除消音器製
      造噪音，難道舉發員警係以肉眼判斷嗎？故原告想請問何
      謂拆除消音器，消音器之功用不就是為降低噪音，但現場
      並無任何儀器檢測原告機車噪音是否超標？況原告排氣管
      係合乎規定，亦是認證排氣管，是否新北市認證之排氣管
      在桃園就違法嗎？
（二）聲明：撤銷原處分。
三、被告答辯及聲明：
（一）答辯要旨：
    ⒈引用處罰條例第24條第1項第3款、第43條第1項第5款、第6
      3條第1項第3款、道路交通安全規則（下稱道安規則）第9
      9條第3項等相關交通法規之條文（詳卷附答辯狀）。
    ⒉又現行處罰條例第43條第1項第5款之處罰要件，係認「拆
      除消音器」與「其他方式造成噪音」係屬2種行為規範，
      與修正前規定「拆除消音器造成噪音」，除須拆除消音器
      外，尚有因拆除消音器而造成噪音有異，亦即依現行條文
      ，逕認拆除消音器，或未裝消音器，即屬違規行為而應受
      罰。
　　⒊舉發機關110年9月6日楊警分交字第1100028703號函文表示
      略以：「…本案員警於110年8月9日22時30分巡邏至楊梅區
      環東路與環東路34巷路口時，發現旨揭車輛MDD-5562號普
      通重型機車於該舉發單所載之時、地，車輛拆除消音器造
      成噪音行駛於道路違規事實明確，為警方親眼目睹立即前
      往攔查，依道路交通管理處罰條例第43條第1項第5款製單
      舉發並由陳述人當場簽收並無違誤…」等語。
　　⒋原告雖主張其所駕駛之系爭機車確實有更換排氣管，但排
      氣管經新北市認證云云，惟觀諸該道安規則附件十五所規
      定之機車排氣管設備合法變更之內容，均未涉及排氣管內
      之消音器部分，僅是就排氣管之外觀構造及應加裝隔熱防
      護裝置予以規範。是原告所騎乘之系爭機車排氣管縱符合
      道安規則附件十五有關機車排氣管設備變更規定，但此對
      於本件舉發違規事實在於系爭機車有無拆除消音器乙節並
      無關連。
　　⒌至於原告質疑舉發當時並無環保機構人員及儀器云云，然
      依處罰條例第43條第1項第5款規定，可知「拆除消音器」
      之行為本身即為獨立之違規要件，而不以造成噪音為限，
      且倘行為人有拆除消音器或未裝消音器之行為，依經驗法
      則於客觀上因無消音之作用，而必然會造成噪音，且此種
      原驗車合格，之後人為改變必要裝置，本身即具有不法性
      ，依法予以禁止及處罰，有其必要性及合於明確性，即應
      依處罰條例第43條第1項第5款處罰，殊無再由環保機關以
      合格儀器確認該車輛是否確有造成噪音之必要。　
    ⒍綜上所述，系爭車輛駕駛因有「駕駛汽車，拆除消音器」
      、「拆除消音器（處車主）」之情，已該當處罰條例第47
      條第3款規定之要件。是被告依法裁處，應無違誤，原告
      之訴為無理由。
（二）聲明：駁回原告之訴。
四、爭點：被告認定原告有「駕駛汽車，拆除消音器」之違規，
    有無違誤？
五、本院之判斷：
（一）前提事實：
      原告於110年8月9日22時30分許，騎乘系爭機車行經桃園
      市楊梅區環東路與環東路34巷口處時，為舉發機關警員認
      原告有「駕駛汽車，拆除消音器造成噪音」、「拆除消音
      器（處車主）」等違規之情，此有舉發機關110年9月6日
      楊警分交字第1100028703號函文（見本院卷第27頁）、舉
      發員警職務報告書（見本院卷第28頁、第29頁反面）、違
      規採證照片（見本院卷第28頁反面、第30頁）、附表所示
      之舉發通知單（見本院卷第34頁正反面）、機車車籍查詢
      （見本院卷第35頁）、駕駛人基本資料（見本院卷第36頁
      ）、交通違規案件陳述書（見本院卷第37頁）、原告提供
      本件排氣管印有檢測合格之照片（見本院卷第38頁）等資
      料各1 份在卷可憑。
（二）被告認定原告有「駕駛汽車，拆除消音器」之違規，應有
      違誤：
    ⒈按「汽車駕駛人，駕駛汽車有下列情形之一者，處新臺幣6
      ,000元以上24,000元以下罰鍰，並當場禁止其駕駛：五、
      拆除消音器，或以其他方式造成噪音」，處罰條例第43條
      第1項第5款定有明文。又上開處罰條例第43條第1項第5款
      迭經修正，於64年7月24日修正公布之原規定：「機器腳
      車駕駛人，在道路上超速、蛇行或僅以後輪著地等危險方
      式駕車，或拆除消音器造成噪音者，處…」嗣於75年5月21
      日則修正為：「機器腳車駕駛人，在道路上蛇行，或僅以
      後輪著地，或以其他危險方式駕車，或拆除消音器，或以
      其他方式造成噪音者，處…」（其後修正僅增設款次或款
      次調移，未變動有關造成噪音之處罰要件，茲不贅載），
      可知立法者初僅針對「拆除消音器造成噪音」之態樣予以
      處罰，其後則增設概括規定，將以「拆除消音器以外其他
      方式造成噪音」情形，均列為處罰範圍，並將「拆除消音
      器」認係必然造成噪音之態樣而予以規範。交通部路政司
      98年8月19日路臺監字第0980400984號函釋亦同此見解。
    ⒉復按消音器內部構造多為多層隔板及多孔管道，其功能是
      吸收聲波及降低排氣流速以降低引擎產生之排氣噪音，如
      拆除消音器，則會影響車輛引擎中、低轉速扭力輸出或產
      生加速遲緩現象；至於有無自外觀足以辨識汽機車是否拆
      除消音器之方式乙節，就其構造設計而言，如其消音器係
      位於外觀可顯而易見之位置，當可由外觀辨識有無拆除之
      情形；惟如係設計於非外觀即得辨識者，則其是否有拆除
      消音器，仍應由執法人員依個案具體事實認定之，上開交
      通部路政司98年8月19日臺監字第0980400984號函釋亦可
      參照。爰此，就構造屬多層隔板及多孔管道構造之消音器
      ，執勤警察於取締時多以旗桿、警棍伸進排氣管內，視能
      否直通至底部，如有安裝消音器者，則旗桿、警棍將因受
      隔板阻擋，無法貫通排氣管，而以此作為輔助判定受檢機
      車排氣管內消音器是否已遭拆除之取締依據。易言之，若
      消音器位於外觀可顯而易見之位置，固可由外觀辨識有無
      拆除之情形，惟若消音器係設計於非外觀即得辨識者，則
      容有進一步採證以確認拆除消音器客觀違規事實之必要，
      非僅以外部觀察即遽予斷定消音器已然拆除或未安裝之結
      論。
    ⒊次按行政處分係受有效之推定，而不受合法之推定，是處
      分相對人指摘行政處分違法，訴請撤銷時，應由被告機關
      就其作成處分有符合法定要件之事實負舉證責任。改制前
      行政法院39年判字第2號判例謂：「行政官署對於人民有
      所處罰，必須確實證明其違法之事實。倘不能確實證明違
      法事實之存在，其處罰即不能認為合法」，該院32年判字
      第16號判例亦謂：「行政官署對於人民有所處罰，必須確
      實證明其違法之事實。倘所提出之證據自相矛盾不能確實
      證明違法事實之存在，其處罰即不能認為合法」，均同此
      意旨。是就本件而言，被告以原處分裁罰原告有拆除消音
      器行為，自應由被告就原告確有拆除消音器之事實負客觀
      舉證責任，合先敘明。　
    ⒋本件原告於員警攔查舉發過程中，固證人即本件舉發員警
      林敬幃於本院111年3月22日言詞辯論期日到庭具結證稱（
      略以）：「（問：請證人簡述本件舉發經過？）應該是去
      年7、8月間有民眾在網路上說有車輛發出噪音在環東路附
      近行駛，之後我們分局就有排定去附近巡邏，當時攔停原
      告的地方比較安靜，是在楊梅國中附近，當時已經是晚上
      10點之後，當地屬於住宅區比較安靜，所以看原告有改裝
      排氣管，而攔停原告後，就詢問原告有無檢驗，是否為合
      格的排氣管，而原告當時排氣管上標示檢驗日期為2017年
      ，已經是屬於4年前檢驗的日期，且排氣管尾端沒有消音
      塞等設備，故我以道路交通管理處罰條例第43條第1項第5
      款拔除消音器或其他方式製造噪音，予以舉發。（問：證
      人之職務報告書中陳述：『並以手電筒目視檢查排氣管尾
      端，未發現有消音器（塞）等配件』等語。則如果有裝置
      消音器（塞）等配件，則正常消音器應裝置在機車之何處
      ？）消音塞正常會加裝在排氣管出口尾端，而消音器以原
      廠來說，有些是觸媒型的，有一些是隔音棉，這些要問監
      理機關才知道在哪邊，正常是在排氣管前端的會有消音棉
      或是觸媒的地方。（問：證人有無查看原告排氣管前端有
      無消音棉或消音器？）前端的話，必須要用內視鏡去看有
      沒有裝置消音器，尾端的消音塞的話，目視就可以看到了
      ，因為消音塞是用螺絲鎖上去或是焊接上去的。（問：本
      件原告的排氣管有無拆掉消音器？）我們是以現場攔停狀
      況判斷，因為去檢驗時都會裝上，等檢驗完就拔掉。（問
      ：證人有無證據可證明原告有拆除消音器？）沒有，我不
      知道原來的排氣管長怎樣」等語（見本院卷第46頁反面至
      47頁反面）觀之，顯見本件證人即舉發員警於取締原告違
      規當時，確實僅以目視方式認定系爭機車未裝設消音器或
      拆除消氣，亦未以科學儀器測量系爭機車是否造成噪音，
      甚或未有環保署或環保局人員陪同一齊進行稽查等情，甚
      且舉發員警亦自陳無法舉證證明原告之系爭機車之消音器
      有拆除之事實。
    ⒌又所謂「造成噪音」，僅係本件舉發員警個人主觀評論，
      而必然造成噪音之「拆除消音器」違規態樣，需有「拆除
      消音器」之客觀事實，始無需以儀器檢測音量，則僅以現
      場聽聞狀況，而乏任何儀器檢測，殊無從回推改裝排氣管
      即必然「拆除消音器」之違章事實。又本件舉發員警僅作
      外部觀察，並未進行任何內部構造之測試（例如前述以旗
      桿、警棍伸進排氣管內），此有證人即舉發員警於本院作
      證時所述：「（問：證人有無查看原告排氣管前端有無消
      音棉或消音器？）前端的話，必須要用內視鏡去看有沒有
      裝置消音器，尾端的消音塞的話，目視就可以看到了，因
      為消音塞是用螺絲鎖上去或是焊接上去的」等語（見本院
      卷第46頁反面）在卷可佐。準此，縱系爭機車有改裝排氣
      管之情，然本件舉發員警僅藉由外部之觀察，亦不足為認
      定系爭機車排氣管之消音器有拆除或未安裝之依據。則被
      告以舉發員警前述就排氣管外部觀察所得認定原告有拆除
      消音器之違規，即屬無據。綜上，可知本件舉發員警不僅
      目視原告所有系爭機車之排器管外觀並無將消音塞以螺絲
      鎖上去或是焊接上去之情事，且亦無法知悉排器管之內部
      有無安裝消音塞，甚且舉發員警亦證稱無法舉證證明原告
      之系爭機車之消音器有拆除之事實。故本件根據被告所提
      證據資料並無法證明原告有原處分所認定之「駕駛汽車，
      拆除消音器」之違規事實。
    ⒍綜上所述，被告依處罰條例第43條第1項第5款規定，認原
      告有「駕駛汽車，拆除消音器」之違規行為，而以原處分
      裁處原告罰鍰6,000元、記違規點數3點，並應參加道路交
      通安全講習，容有未洽。原告訴請撤銷原處分，為有理由
      ，應予准許。
（三）本件判決基礎已臻明確，兩造其餘之攻擊防禦方法及訴訟
      資料經本院審酌後，核與判決結果不生影響，無一一論述
      之必要，附此敘明。
六、按交通裁決事件之裁判，法院為訴訟費用之裁判時，應確定
    其費用額，行政訴訟法第237 條之8 第1 項定有明文。經查
    ，本件第一審裁判費為300 元應由被告負擔，惟係先由原告
    預納，是被告應給付原告上揭第一審裁判費300元，爰確定
    第一審訴訟費用額如主文第2 、3 項所示。
七、據上論結，本件原告之訴有理由，依政訴訟法第237條之8  
    第1項、第98條第1項前段等規定，判決如主文。
中　　華　　民　　國　　111 　年　　4 　　月　　29　　日
　　　　　　　　　行政訴訟庭　法　官　黃漢權
 編號 違規舉發通知單    裁決書 違規時間地點    違規事實    處罰主文    1 110年8月9日掌電字第D5UC20168號（110年9月8日前） 110年9月16日桃交裁罰字第58－D5UC20168號 110年8月9日22時30分許，在桃園市楊梅區環東路與環東路34巷口處 駕駛汽車，拆除消音器 罰鍰新臺幣6,000元、記違規點數3點，並應參加道路交通安全講習    2 110年8月25日掌電字第D5UC30226號（110年10月9日前） 110年11月29日桃交裁罰字第58－D5UC30226號 110年8月9日22時30分許，在桃園市楊梅區環東路與環東路34巷口處 拆除消音器（處車主） 吊扣汽車牌照6個月 
上為正本係照原本作成。
如不服本判決，應於判決送達後20日內，向本院提出上訴狀並表
明上訴理由（原判決所違背之法令及其具體內容或依訴訟資料可
認為原判決有違背法令之具體事實），其未載明上訴理由者，應
於提出上訴後20日內向本院補提理由書（上訴狀及上訴理由書均
須按他造人數附繕本，如未按期補提上訴理由書，則逕予駁回上
訴），並應繳納上訴裁判費新臺幣750元。
中　　華　　民　　國　　111 　年　　5 　　月　　2 　　日
                              書記官  蕭竣升